臺灣臺北地方法院民事判決　　　　　　　93年度訴字第4556號
原　　　告　甲○○
訴訟代理人　李保祿律師
被　　　告　丁○○
被　　　告　丙○○
前列二人共同
訴訟代理人　莊勝榮律師
複代理人　　賴瑩真律師
上列當事人間拆屋還地事件，本院於民國九十四年五月十二日言
詞辯論終結，判決如下：
    主  文
被告丁○○應將坐落台北縣深坑鄉○○段一二五三地號土地上如
附圖所示甲部分，面積三十九點五一平方公尺之建物拆除，被告
並應將所占用之前揭土地返還原告。
原告其餘之訴駁回。
訴訟費用由被告丁○○負擔。
本判決第一項於原告以新台幣伍拾萬元供擔保後，得假執行。但
被告如於假執行程序實施前，以新台幣壹佰伍拾萬壹仟佰捌拾
元為原告預供擔保後，得免為假執行。
   事實及理由
一、本件原告主張其於民國84年9月間，向訴外人買受台北縣深
    坑鄉○○段1253地號，面積39‧51平方公尺之土地（下稱系
    爭土地），並於84年9月27日移轉所有權登記，而被告被告
    丁○○為台北縣深坑鄉○○路148號房屋（下稱系爭建物）
    所有權人；被告丙○○為系爭建物之實際所有人，且實際使
    用中，然系爭建物無權占用系爭土地37‧28平方公尺，為此
    ，原告依民法第767條規定，請求被告拆除系爭土地上如附
    圖所示甲部分（面積37‧28平方公尺）之建物，並將所占用
    之土地返還原告等語。求為判決：如主文第1項所示，及為
    以供擔保為條件之假執行宣告。
二、被告則以：其祖父即訴外人陳再生，曾向最原始之所有人即
    訴外人陳再興承租土地建屋，雖無租約，但依證人乙○○到
    院證詞足證，陳佳賓與陳再興就系爭土地存有租賃關係，縱
    陳再興將系爭建物輾轉出售，但依當時民法第425條第1項規
    定，該不定期租賃契約，仍存在兩造間。是被告核屬有權占
    有，原告訴請拆屋還地於法無據。又如本院如認無法證明有
    租賃關係，該屋自陳再生建屋使用，經被告丁○○所有，迄
    今已逾20年，依民法第769條規定時效取得地上權，至被告
    雖未登記，然亦非屬無權占有人等語置辯，求為判決：駁回
    原告之訴及假執行之聲請。並陳明如受不利判決，被告願供
    擔保請准予供擔保免為假執行。
三、查原告主張其為系爭土地之所有權人，被告被告丁○○為系
    爭建物所有權人；被告丙○○為系爭建物之實際使用人，系
    爭建物占用系爭土地如附圖所示甲部分（面積37‧28平方公
    尺）等情，有其提出土地登記謄本為證，並經本院至現場履
    勘並囑託台北縣新店市地政事務所複丈屬實，有該地政事務
    所複丈成果圖在卷足稽，復為被告不爭。惟被告以前詞置辯
    ，是本件兩造爭點，厥為：(一)被告是否有權占有？又可分為
    (1)陳佳賓與陳再興間是否就系爭土地訂有租賃契約？(2)被告
    就占用部份之土地是否已時效取得地上權？(二)原告本件請求
    ，是否有權利濫用之情形？（本院93年11月30日言詞辯論筆
    錄）茲述如下：
    (一)按以無權占有為原因，請求返還所有物之訴，被告對原告
      就其物有所有權存在之事實無爭執，而僅以非無權占有為
      抗辯者，原告於被告無占有權源之事實，並無舉證責任，
      被告應證明其所抗辯基於正當原因取得占有之事實，如不
      能證明，即應認原告之請求為有理由（參考最高法院91年
      度台上字第2182號、92年度台上字第312號判決）。查被
      告抗辯張其占有權源無非以(1)兩造前手間存有租賃契約之
      法律關係、(2)被告就占用部份之土地已時效取得地上權為
      據，查被告抗辯兩造前手間存有租賃契約、取得法定地上
      權云云，迭為原告否認在卷，則揆諸前開說明，原告自應
      就此負舉證之責。次查本院依被告聲請訊問證人即系爭建
      物之隔壁鄰居乙○○雖證稱：陳再興是我的叔叔。陳佳賓
      、陳梅是被告丙○○的父、母，我小學一年級（即民國32
      年間）的時候，我看過陳佳賓與陳梅有一次一起拿土地租
      金給我叔叔陳再興，但是多少錢我不知道，土地有幾坪我
      也不清楚，只聽陳佳賓與陳梅說那些錢是租金。其他的我
      都不知道，我不知道被告丙○○目前所住（即系爭建物）
      建物之基地是誰的等語（見本院94年4月7日言詞辯論筆錄
      ）。按證人乙○○所證「那些錢是租金」乙節，既僅其所
      聽聞而來，是否屬傳聞證言？是否有證據能力？實待商榷
      ，況該所謂租金究指何租賃物？是否為土地？土地坐落位
      置為何處？面積多大？租金多少？租期多久？證人均非知
      稔，更遑論其所證租金與本件兩造爭執部分是否有關，此
      外，被告即未提出其他證明以實其說，是本院自難僅憑證
      人乙○○前揭證詞，逕謂被告抗辯兩造前手間確存有租賃
      契約乙節為實在。
    (二)次按「依法律行為而設定地上權，或因時效而取得地上權
      登記請求權者，非經登記不生其效力，在未依法登記為地
      上權人以前，自仍不得據以對抗土地所有人而認其非無權
      占有。」、「因時效取得地上權登記請求權者，不過有此
      請求權而已，在未依法登記為地上權人以前，仍不得據以
      對抗土地所有人，而謂其係有權占有。又占有人之占有，
      縱已具備時效取得地上權之要件，倘係在土地所有權人或
      管理權人依民法第767條規定提起訴訟後，始向管轄地政
      機關聲請登記者，受訴法院毋庸就占有人是否具備時效取
      得地上權登記之要件，為實體上裁判。」（最高法院著有
      92年台上字第2367號裁判、88年台上字第1729號裁判可資
      參照），查本件系爭建物占用系爭土地部分，並未地上權
      登記，此為兩造所不爭，則揆諸前開說明，縱認被告抗辯
      其占有迄今已逾20年乙節屬實，亦未發生地上權效力，被
      告尚不得執之對抗原告而謂其非無權占有至明。況原告否
      認被告係基於地上權意思占有，且謂原告起訴前被告未曾
      依土地登記規則第113條規定，向管轄之地政機關申請登
      記為地上權人等語，亦為被告所不爭執，是被告抗辯其占
      用系爭土地部分已時效取得地上權云云，即委無足採。
    (三)按權利之行使，不得違反公共利益，或以損害他人為主要
      目的，民法第148條第1項定有明文；另按，權利之行使，
      是否以損害他人為主要目的，應就權利人因行使權利所能
      取得之利益，與他人及國家社會因其權利行使所受之損失
      ，比較衡量定之。倘其權利之行使，自己所得利益極少，
      而他人及國家社會所受之損失甚大者，非不得視為以損害
      他人為主要目的，此乃權利社會化之基本內涵所必然之解
      釋；又按，民法第148條係規定行使權利，不得以損害他
      人為主要目的，若當事人行使權利，雖足使他人喪失利益
      ，而苟非以損害他人為主要目的，即不在該條所定範圍之
      內。（最高法院71年台上字第737號及45年台上字第105號
      分別著有判例可資參酌）。經查被告無權占有原告所有之
      系爭土地37‧28平方公尺，有勘驗筆錄及複丈成果圖為證
      ，且為兩造所不爭執，則原告訴請被告拆遷、返還其被占
      用土地，自難認其有何違反公共利益，或以損害原告為主
      要目的。從而，原告本件請求即屬權利正當行使；至被告
      辯稱其依民法第769條規定有權請求登記為地上權人，且
      其已於94年1月7日提出申請，因原告行使權利，其無從申
      請登記云云，並有其提出申請書為憑，惟被告起訴前未曾
      依土地登記規則第113條規定，向管轄之地政機關聲請登
      記為地上權人，已如前述，從而，原告起訴前自無從預知
      被告於起訴後申請地上權登記，是其顯非以損害被告為主
      要目的至明，故揆諸前揭法條及判例意旨，被告主張本件
      原告起訴之請求係權利之濫用云云，尚非可採。
四、綜上所述，原告主張被告丁○○為系爭建物所有權人，被告
    無權占用系爭土地如附圖所示甲部分（面積37‧28平方公尺
    ），應為可採；被告抗辯其為有權占有、原告本件請求有權
    利濫用之情形云云，均無可採。從而，原告依民法第767條
    規定，請求被告丁○○拆除系爭土地上如附甲部分之建物拆
    除，並訴訴被告將所占用之土地返還原告部分，即為有理由
    ，應予准許。逾此部分，即為無理由，不應准許。
五、兩造均陳明願供擔保，聲請宣告假執行，關於原告勝訴部分
    經核無均無不合，爰分別酌定相當擔保金額准許之。至原告
    敗訴部分，其假執行之聲請即失所附麗，併予駁回。
六、結論：原告之訴為有一部有理由，一部無理由，依民事訴訟
    法第79條、第390條第2項、第392條判決如主文。
中　　華　　民　　國　　94　　年　　7 　　月　　4 　　日
                    民事第五庭法　    官　賴劍毅
以上正本係照原本作成
如對本判決上訴，須於判決送達後20日內向本院提出上訴狀
中　　華　　民　　國　　94　　年　　7 　　月　　5 　　日
                  　　　　　　法院書記官　吳芳玉
附註：
民事訴訟法第392條
法院得宣告非經原告預供擔保，不得為假執行。
法院得依聲請或依職權，宣告被告預供擔保，或將請求標的物提
存而免為假執行。
依前項規定預供擔保或提存而免為假執行，應於執行標的物拍定
、變賣或物之交付前為之。
